臺灣新竹地方法院刑事判決　　　　　　　　　　　　　　九十一年度自字第一二號
　　自　訴　人　丙○○
　　自訴代理人　鄭正忠律師
　　　　　　　　黃光慶律師
　　被　　　告　戊○○
　　選任辯護人　任秀妍律師
　　　　　　　　袁曉君律師
　　被　　　告　丁○○
　　　 乙○○
　　　　　　　　甲○○
　　右三人共同
　　選任辯護人　任秀妍律師
右列被告因誣告案件，經自訴人提起自訴，本院判決如左：
    主  文
戊○○、丁○○、乙○○、甲○○均無罪。
    理  由
一、被告丁○○、乙○○及甲○○經合法傳喚，無正當理由不到庭，本院認本件係應
    諭知無罪之案件，爰依刑事訴訟法第三百零六條之規定，不待其陳述逕行判決，
    合先敘明。
二、自訴意旨略以：被告戊○○與徐玉玲（已歿）為夫妻關係，二人並育有被告丁○○、乙○○及甲○○三名子女。戊○○與徐玉玲一家人於民國五十五年間移民阿
    根廷居住，嗣後徐玉玲之父母徐元琦（六十七年間歿）及徐詹乙妹亦移民阿根廷
    。自訴人丙○○乃徐詹乙妹之胞弟即徐玉玲之舅舅，於六十年間，受徐玉玲委託
    管理、處分徐元琦一家在臺灣所有之財產。自訴人丙○○因不知徐玉玲於七十四
    年一月二十三日死亡，彼等間之委任處理事務關係業已終了，仍於七十七年、七
    十八年間以徐玉玲名義出買徐玉玲所有或與他人共有之土地數筆予第三人，並蓋
    印徐玉玲先前交付保管之印章於契約書上，提出於地政機關申請辦理所有權移轉
    登記。惟被告戊○○、丁○○、乙○○及甲○○等四人，明知自訴人丙○○係因
    渠等本身刻意隱瞞徐玉玲係因被毆打致死之事實，而不知悉徐玉玲已於七十四年
    間死亡情事，並無為前述行使、偽造文書之故意，竟誣指事實對自訴人提起偽造
    文書告訴，意圖使自訴人丙○○受刑事處分。另戊○○嗣於七十九年四月返臺辦
    理徐玉玲死亡之戶籍登記，並同時代理丁○○、乙○○及甲○○等人委託自訴人
    辦理徐玉玲所有土地遺產之繼承登記、管理及處分事宜，自八十一年至八十六年
    期間，自訴人為戊○○等人辦畢徐玉玲遺留之逾百筆土地繼承登記，並完納一切
    遺產稅及代書、仲介費用之支付，甚而為其等四人舉債償還，同時並曾親赴阿根
    廷交付二十萬五千元美金予戊○○等人，豈料，戊○○等四人罔顧自訴人對其有
    恩，竟捏造事實以不實之帳目向臺灣新竹地方法院檢察署提起侵占之告訴，戊○○等四人捏造事實告訴自訴人涉嫌偽造文書及侵占罪嫌，因認戊○○等四人均涉
    有誣告罪嫌等等。
三、(1)按犯罪事實應依證據認定之，無證據不得認定其犯罪事實；又不能證明被告犯
    罪或其行為不罰者，應諭知無罪之判決，刑事訴訟法第一百五十四條第二項、第
    三百零一條第一項，分別定有明文。(2)再認定不利於被告之事實，須依積極證據
    ，苟積極證據不足為不利於被告事實之認定時，即應為有利於被告之認定，更不
    必有何有利之證據；且事實之認定，應憑證據，如未能發現相當證據，或證據不
    足以證明，自不能以推測或擬制之方法，以為裁判基礎；而認定犯罪事實所憑證
    據，雖不以直接證據為限，間接證據亦包括在內；然而無論直接或間接證據，其
    為訴訟上之證明，須於通常一般之人均不致有所懷疑，而得確信其為真實之程度
    者，始得據為有罪之認定，若其關於被告是否犯罪之證明未能達此程度，而有合
    理性懷疑之存在，致使無從形成有罪之確信，根據「罪證有疑，利於被告」之證
    據法則，即不得遽為不利被告之認定，亦分別有最高法院三十年上字第八一六號
    、四十年台上字第八六號、七十六年台上字第四九八六號等判例可資參照。(3)另
    按刑法第一百六十九條第一項誣告罪之成立，以告訴人所訴被訴人之事實必須完
    全出於虛構為要件，所謂虛構係指明知無此事實，平空故意捏造者而言，若告訴
    人出於誤會或懷疑有此事實而為申告，祇因缺乏積極證據以致不能證明所訴之事
    實為真實，縱被訴人不負刑責，亦不得指為虛構，而告訴人本缺乏誣告之故意，
    仍不能遽以誣告罪論處，最高法院四十年台上字第八八號、四十三年台上字第二
    五一號、四十四年台上字第八九二號、四十六年台上字第九二七號判例參照。易
    言之誣告罪之成立，須其申告內容完全出於憑空捏造，若所告尚非全然無因，只
    因缺乏積極證明致被誣告人不受追訴處罰者，尚難據以誣告論罪﹔亦即誣告罪之
    構成要件，首須意圖他人受刑事或懲戒處分，次須向該管公務員誣告。稱誣告即
    虛構事實進而申告他人犯罪而言，所謂虛構事實，係指明知無此事實而故意捏造
    者而言，如若出於誤信、誤解、誤認或懷疑有此事實，或對於其事實誇大其詞，
    或資為其訟爭上之攻擊或防禦方法，或其目的在求判明是非曲直者，固均不得謂
    屬於誣告，即其所申告之事實，並非完全出於憑空捏造或尚全然無因，只以所訴
    事實，不能積極證明為虛偽或因證據不充分，致被誣人不受追訴處罰者，仍不得
    謂成立誣告罪（參照最高法院八十三年台上第一九五九號判決要旨）。(4)再按刑
    法誣告罪之成立，即以意圖他人受刑事追訴處分而向該管公務員虛構事實而為申
    告為其構成要件，故其所訴事實，雖不能證明係屬實在，而在積極方面尚無證據
    證明其確係故意虛構者，仍不能遽以誣告罪論處；又告訴人所訴之事實，不能證
    明其係實在，對於被訴人為不起訴處分確定者，是否構成誣告罪，尚應就其有無
    虛構誣告之故意以為斷，並非當然可以誣告罪相繩（最高法院五十九年台上字第
    五八一號判例參照）。
四、本件自訴人丙○○認被告戊○○、丁○○、乙○○及甲○○等四人涉有前開誣告
    罪嫌，無非係以(一)自訴人固於七十七年、七十八年間有以徐玉玲名義與第三人訂
    定買賣契約書，出賣坐落新竹縣新豐鄉○○段二００四、二００五、二００九號
    及同段一七八二號等七筆土地，並據以申辦土地移轉登記，以及受被告戊○○等
    四人之委託，辦理繼承登記，管理、處分繼承登記至徐玉玲名下之不動產土地，
    惟自訴人實係遲至七十九年四月間，戊○○返台辦理徐玉玲死亡之戶籍登記，同
    時代理丁○○、乙○○及甲○○等人委託自訴人辦理徐玉玲所有土地遺產之繼承
    登記、管理及處分等事宜時，始知徐玉玲已於七十四年一月二十三日死亡之事實
    ，因而，自訴人本於原來之委任關係，繼續代理徐玉玲處分前述土地之行為，當
    無行使偽造私文書之犯意可言；(二)被告係以謬誤不實之收支計算表，誣指自訴人
    涉有侵占罪嫌，況依被告於八十六年二月二十七日出具之聲明書，已載明：「今
    後對任何有關異議問題，一經被授權人交妥有關各權狀及必要證件後，被授權人
    不負任何法律責任」等語，應認被告等之真意已對委任期間各項收支不爭執，竟
    於事後另製作不實之計算收支明細表，誣告自訴人有侵占情事，顯有使自訴人受
    刑事處分之企圖，為其主要論據。
五、被告戊○○、丁○○、乙○○及甲○○等四人均堅決否認有何誣告犯行，被告戊○○辯稱：(1)在七十四年一月二十三日徐玉玲死亡後的幾天內，即以電話通知自
    訴人徐玉玲死亡之消息，且徐詹乙妹於七十四年十一月十日至七十五年七月二日
    返臺期間與自訴人同住，徐詹乙妹與自訴人係親姐弟關係，而徐玉玲係徐詹乙妹
    之獨生女兒，怎可能獨生女死亡而不告訴自訴人，是自訴人不可能不知徐玉玲已
    死亡之事實；(2)自訴人於八十四年底之前處理徐玉玲名下不動產及已辦妥繼承登
    記而屬被告等人名下之不動產所得，合計至少有三千零四十三萬七千九百五十五
    元，扣除為處理土地事宜之總支出二千三百零九十一萬五百七十元，尚餘七百三
    十四萬六千三百八十五元，應返還予被告等四人，且此部分分別經最高法院九十
    二年度台上字第四三０號民事判決確定、及臺灣高等法院九十一年度上更（一）
    字第二九九號審理中（亦曾經判決確認被告戊○○等人勝訴），自訴人在被告等
    向其請求時，均不予返還，實有侵占之意圖；是以被告等人乃依照事實、基於合
    理的懷疑而提出告訴，並非誣告自訴人丙○○等語，經查：
（一）就被告等告訴自訴人丙○○涉犯偽造文書罪部分：
  １、案外人徐玉玲係於七十四年一月二十三日死亡之事實，除據被告戊○○陳稱明
      確外，並有戶籍謄本一紙附於自訴人所涉之侵占等案件中可證（見八十七年度
      偵字第一二九號《下稱第一二九號》偵查卷宗第四頁），並經本院調閱該案卷
      宗核閱屬實，被告戊○○於本院審理時亦陳稱於徐玉玲死亡後即立刻以電話通
      知自訴人丙○○等語，而於前開自訴人所涉之侵占等案件中亦為相同之陳述（
      見前述第一二九號偵查卷宗第九十頁），其前後所稱均始終一致，而自訴人則
      稱係至七十九年四月間被告戊○○返臺辦理繼承登記事時才知徐玉玲死亡之事
      。是被告戊○○等人上開告訴自訴人係於案外人徐玉玲已死且自訴人亦早已知
      悉之情形下，而仍於七十七年及七十八年間以徐玉玲名義出賣其名下之土地予
      他人之事實，是否出於捏造或基於合理之懷疑，應為本案之重點。
  ２、而由被告戊○○提出之由自訴人在七十八年七月二十四日、同年十月二十六日
      及同年十二月五日所親筆書寫之信函影本三份（見本院卷宗第四百十二頁以下
      ，自訴人於其所涉之刑案中亦不否認該三份信函係其所書寫），在信件中分別
      記載有辦理繼承相續．．、繼承事．．要玉玲之死亡除戶謄本及辦相續事（玉
      玲在新子的戶籍一定要先報死亡除籍後才能辦理）等語屬實（除上開附於本
      院卷宗外，亦可見八十八年度偵續字第一八號《下稱第一八號》偵查卷宗第六
      七頁以下），可知，自訴人早在七十八年七月以前即已知悉徐玉玲死亡之情，
      是自訴人陳稱其係在七十九年間始得知徐玉玲死亡等等，已有不實。
  ３、再徐玉玲與自訴人丙○○係甥舅關係，被告戊○○又係徐玉玲之夫，彼等關係
      密切，以現代通訊方式之便捷，自訴人知悉徐玉玲死亡之訊息實毋須待被告戊○○於七十九年四月六日返台後始能得知。且與徐玉玲同住於阿根廷並同為自
      訴人之親姐姐徐詹乙妹，於徐玉玲死亡後之七十四年十一月十日亦曾返台與自
      訴人同住，此為自訴人於前開其所涉之侵占等案件中所自承（見前開第一八號
      偵查卷宗第八十二頁），徐詹乙妹迄至七十五年七月二日始再回到阿根廷，在
      台期間長達八個月之久，此亦有入出境紀錄在卷可憑（見前開第一八號偵查卷
      宗第五頁以下），以徐詹乙妹與自訴人係親姐弟關係，且在臺灣之財產均委由
      自訴人處理，其等雙方關係及連繫應甚緊密，加以徐玉玲又係徐詹乙妹之獨生
      女兒，衡情，徐詹乙妹怎可能不把獨生女兒死亡之消息告訴與其具有親屬且關
      係親密之自訴人，是自訴人至遲於七十五年七月二日前即應已知悉徐玉玲早已
      死亡之事實。
  ４、甚且被告戊○○於七十五年三月三日至三月九日、七十五年七月二十七日至八
      月十七日二度返台期間，此亦有入出境紀錄在卷可查，衡情，被告戊○○焉有
      可能不告知自訴人徐玉玲已死亡訊息之理？是綜上可知，自訴人雖陳稱係被告
      戊○○於七十九年返台始告知死訊一節，然均再再與被告戊○○始終一致之陳
      述、上開相關之卷證資料及常情有所不符，是自訴人所稱顯有所保留而不實。
      從而自訴人早於七十七年之前，應即已明知徐玉玲已於七十四年間已死亡，而
      仍於七十七年、七十八年間，在未經法定繼承人即被告戊○○等四人授權或同
      意之情形下，即遽以徐玉玲之名義與他人訂立書面契約出賣處分前開土地，並
      據向地政機關申辦移轉登記之情，衡諸常情，被告戊○○等人以自訴人既已於
      出售前開土地之前即已明知徐玉玲死亡且未經其等同意之下，而仍以徐玉玲之
      名義出賣前述土地進而向檢察官提出告訴等情，顯係基於相當合理之懷疑所為
      之申告？實難認被告等人有何虛構事實或憑空捏造不實之情。
  ５、再自訴人丙○○因涉犯前開偽造文書罪等情，亦經檢察官以八十八年度偵續字
      第一八號提起公訴，現正由本院以九十年度訴字第一六七號審理中，亦有該起
      訴書在卷可證，是更可證明被告戊○○等人應無誣告之故意甚明。
（二）就被告等人告訴自訴人丙○○涉犯侵占罪部分：
  １、自訴人自承自案外人徐詹乙妹於五十八年間移民阿根廷及六十七年徐詹乙妹之
      夫徐元錡過世後，即有為徐詹乙妹及徐玉玲管理名下之財產事宜，嗣於徐玉玲
      死亡辦理繼承登記後亦有為徐玉玲之繼承人即被告戊○○等四人處理所繼承之
      不動產等財產之情，亦有被告戊○○等四人於八十二年三月三十一日授權自訴
      人處理被告等四人繼承登記之土地出售事宜之授權書在卷可證（見第一二九號
      偵查卷宗第六頁以下），是自訴人與被告等四人間具有委任人與受任人之關係
      ，應可肯認。
  ２、再自訴人於其自身所涉之前開刑事案件中提出其於八十二年間所交付，及於八
      十六年間經被告戊○○等人發函催告後始交付被告戊○○等四人之附卷之收支
      計算表所載（見第一二九號偵查卷宗第四十二頁以下），自訴人於八十一年二
      月底前，就處理徐玉玲名下各不動產後之餘額，尚有五百三十七萬七千八百一
      百八十五元餘額，連同自八十一年二月間起至八十四年間止，處理已辦理繼承
      登記屬被告等人名下之不動產所得合計至少有三千零四十三萬七千九百五十五
      元；自八十一年六月起，為處理前述土地事宜總計支出二千三百零九十一萬五
      百七十元，依此加減結果，顯尚餘有七百三十四萬六千三百八十五元，而此部
      分應返還予被告等人之情，並分別經本院、臺灣高等法院及最高法院民事庭分
      別以八十七年度訴字第二三號、八十七年度上字第一二０一號、八十九年度上
      更（一）字第三四八號及九十二年度台上字第四三０號（三百五十三萬七千二
      百元，此部分乃自訴人於八十一年三月二十九日代理被告等人出售被告等人所
      有坐落於桃園縣楊梅鎮○○段第二０二四至第第二０二六地號土地予葉佐良，
      並先後於八十一年三月二十九日、八十二年三月八日及八十三年三月二十七日
      收受買賣價金一百萬元、五十萬元、三萬七千二百元，另於八十五年十二月八
      日將被告等人所有坐落同上地段第二０三七至第二０三九地號土地出售予葉治
      民，分別於八十五年十二月十二日及八十六年一月九日收取買賣價金五十萬元
      、一百五十萬元，而自訴人對代理出售上開六筆土地及所收受之買賣價金未交
      予被告等人亦不爭執），及八十八年度家訴字第六七號、八十九年度上字第四
      六九號（三百八十萬九千一百八十五元，此部分乃處理被告等人其餘土地所得
      ）等判決中確認，此有各該判決書附於本院卷宗可查（分別見本院卷宗第五十
      六頁、第六十四頁、第六十九頁、第八十六頁、第一百二十六頁及第二百八十
      四頁）。
  ３、又自訴人雖於前述檢察官偵查中另提出新的收支計算表，惟不僅與前述其自行
      提出之收支計算表不符，亦無任何憑證可資證明，且亦為被告戊○○所否認；
      參以自訴人於前述七十八年間發予被告戊○○之信函中一再表示「繳納稅金事
      沒問題，現在有足夠的錢可來納」、「辦相續的也有很多可以使用、安心就是
      」等語，足見自訴人於處理前述徐玉玲遺產之期間，有足夠之代收款支應各項
      開銷，故其於嗣後於其所涉刑事案件中陳稱：其為處理前述土地支出之費用，
      遠超過收入，因而無從返還餘額等等，顯非可取。而從自訴人於為被告等人處
      理前述繼承登記土地事宜過程中，對於所為收入及支出項目，均未盡其受任管
      理之義務，亦未製作任何有憑據之帳冊資料，以供稽考，事後又提出不同版本
      且毫無憑據之收支明細，模糊收入款項，並否認前述經雙方對帳且經民事法院
      判決確認應返還代為收取之七百餘萬元之款項等情，是被告戊○○等人在發律
      師函催告後仍得不到自訴人清楚之回應，且亦無法得知其等名下之不動產處理
      情形下，衡情，被告戊○○等人因認自訴人涉有侵占其等委託自訴人處理不動
      產事宜所取得之款項，且經屢屢向自訴人請求返還，自訴人均不予理會進而向
      檢察官提出侵占之告訴，實亦顯係基於相當合理之懷疑始提出申告，是亦難認
      被告等人有何虛構事實或憑空捏造不實之情。
  ４、再自訴人丙○○因涉犯前開侵占罪等情，亦經檢察官以八十八年度偵續字第一
      八號提起公訴，現正由本院以九十年度訴字第一六七號審理中，亦有該起訴書
      在卷可證，是更可證明被告戊○○等人應無誣告之故意甚明。
五、綜上所述，被告戊○○等四人於前開告訴自訴人丙○○涉犯偽造文書及侵占案件
    中，就自訴人丙○○參與案件之情節（早已明知徐玉玲於七十四年死亡，卻仍於
    七十七年及七十八年間分別以徐玉玲名義出售名下之不動產等情，以及就其為徐
    玉玲及被告等四人所管理之不動產出售而取得之款項遲遲不交予被告四人之事宜
    ），尚非出於虛構，亦非全然無因，而依其等所述，自訴人丙○○是否涉犯偽造
    文書及侵占罪嫌本有合理之可疑，其依前開事實，執之而為申告，目的在於判明
    是非曲直，維護其等個人權益，非憑空捏造誣指他人犯罪，縱有誤會，亦非「故
    意」捏詞告訴，是被告四人當初據此提出告訴，並非全然無據；甚且自訴人所涉
    之前開罪嫌更經檢察官提起公訴現正在本院審理中，是實難認其等有何「誣告」
    之故意，是本件被告四人所陳既為事實、又無故意，證諸前開判例意旨及相關說
    明，尚難遽以誣告罪責相繩。此外，復查無其他積極證據足認被告四人確有自訴
    人所指之誣告犯行，既不能證明被告四人犯罪，自應為無罪之諭知。
六、依刑事訴訟法第三百四十三條、第三百零一條第一項、第三百零六條，判決如主
    文。
中      華      民      國    九十三    年      三      月      五      日
                                  臺灣新竹地方法院刑事第四庭
                                      審判長  法  官  王  紋  瑩
                                              法  官  蔡  欣  怡
                                              法  官  馮  俊  郎
右正本證明與原本無異。
如不服本判決，應於判決送達後十日內向本院提出上訴狀（應附繕本），上訴於臺灣
高等法院。
                                              書記官  鄧  雪  怡
中      華      民      國    九十三    年      三      月      八      日
